【裁判字號】    98,上,1087
【裁判日期】    990420
【裁判案由】    損害賠償
【裁判全文】
臺灣高等法院民事判決                  98年度上字第1087號
上  訴  人  丙○○
上  訴  人  甲○○
共      同
訴訟代理人  郭士功律師
            周志安律師
上  訴  人  乙○○
            丁○○
被上訴人    戊○○
上列當事人間請求損害賠償事件，上訴人對於中華民國98年9月
16日臺灣臺北地方法院93年度訴字第4903號第一審判決提起上訴
，本院於99年3月30日言詞辯論終結，判決如下：
    主      文
上訴駁回。
第二審訴訟費用由上訴人甲○○負擔百分之二、上訴人丙○○、
甲○○、乙○○連帶負擔百分之七，餘由上訴人丙○○、甲○○
、乙○○、丁○○連帶負擔。
    事實及理由
壹、程序方面：
一、本件原審依侵權行為法則，判命上訴人丙○○、甲○○（以
    下各稱丙○○、甲○○）應與原審共同被告乙○○、丁○○
    （以下各稱乙○○、丁○○；四人則合稱為上訴人）連帶給
    付被上訴人新台幣（下同）170萬元本息，經丙○○、甲○
    ○以其二人與乙○○、丁○○並未有共同不法脅迫被上訴人
    之行為為由，提起上訴（見本院卷第21至22頁），足徵丙○
    ○、甲○○顯非基於個人原因關係，且本件訴訟標的對於其
    四人亦有合一確定之必要，依民事訴訟法第56條第1項第1款
    規定，丙○○、甲○○之上訴效力及於乙○○、丁○○（最
    高法院52年度台上字第1930號判例意旨參照），合先陳明。
二、按言詞辯論期日，當事人之一造不到場者，得依到場當事人
    之聲請，由其一造辯論而為判決；不到場之當事人，經再次
    通知而仍不到場者，並得依職權由一造辯論而為判決。前項
    規定，於訴訟標的對於共同訴訟之各人必須合一確定者，言
    詞辯論期日，共同訴訟人中一人到場時，亦適用之。民事訴
    訟法第385條第1項、第2項分別定有明文。查，被上訴人經
    合法通知未於言詞辯論期日到庭，核無民事訴訟法第386條
    所列各款之情形（見本院卷第210至211頁）；雖丁○○經合
    法通知亦未到庭，惟經到場之共同訴訟人丙○○、甲○○、
    乙○○，依民事訴訟法第385條第2項準用第1項規定為聲請
    ，准由其一造辯論而為判決，核屬有據，應予准許，次予陳
    明。
貳、實體方面：
一、被上訴人主張：(一)伊於民國（下同）89年間與丙○○發生婚
    外情，丙○○並將其所有之世華聯合商業銀行（下稱世華銀
    行）存摺、印章、提款卡均交由伊代為保管，以支付兩人共
    同生活之費用；嗣兩人分手後，丙○○於90年4月18日晚間
    約伊至台北市○○○路○段335巷之星巴克咖啡館（下稱系爭
    咖啡館）洽商返還前開費用事宜，伊依約於晚上11時30分許
    抵達該咖啡館，丙○○、乙○○（即台仁催收帳款有限公司
    〈下稱台仁公司〉副總經理）、丁○○（即台仁公司總經理
    ）已在該處等候，因該館已至打烊時間，伊四人結帳步出該
    咖啡館，適遇聞訊到場之甲○○（即丙○○之配偶），竟在
    該咖啡館外之巷口毆打伊，致伊受有右腿瘀傷兩處各10×5
    公分、8×5公分、左腿瘀傷五處各7×6公分、10×6公分、
    13 ×8公分、3×2公分、5×4公分瘀傷等傷害；丙○○、甲
    ○○與乙○○、丁○○竟基於強制之共同犯意，命令伊與丁
    ○○、乙○○同車於晚上12時許，至台北市○○○路○段148
    號1樓台仁公司辦公室內，共同迫使伊簽立清償債務170萬元
    協議書（嗣更改為和解書，下稱和解書）、並簽發面額為15
    0萬元、20萬元之本票二紙（下稱系爭本票），與本票原因
    說明書後，至翌日（即90年4月19日）凌晨5時許，丁○○始
    載伊返家。伊因心生畏懼乃於同年月20日匯款150萬元、23
    日匯款17萬元並交付現金3萬元予丁○○。(二)又伊因遭甲○
    ○毆打成傷，精神上受有重大之痛苦；另丙○○、甲○○與
    乙○○、丁○○基於共同犯意之聯絡，強制伊簽發本票及和
    解書，妨害伊人身自由，致伊精神上受有痛苦，丙○○、甲
    ○○與乙○○（被上訴人並未請求丁○○應賠償伊非財產上
    之損害，見原審卷(五)第62頁）自應連帶賠償伊非財產上之損
    害等情。(三)爰依侵權行為法則，求為命(一)上訴人應連帶給付
    伊財產上損害170萬元；(二)甲○○應給付伊非財產損害5萬元
    ；(三)丙○○、甲○○、乙○○應連帶給付伊非財產上損害15
    萬元；並均加計自刑事附帶民事起訴狀繕本送達翌日起算法
    定遲延利息之判決（原審為上訴人敗訴之判決，上訴人聲明
    不服，提起上訴。另被上訴人逾上述金額之請求，經原審為
    其敗訴之判決，被上訴人並未聲明不服，已告確定）。並於
    本院答辯聲明：上訴駁回。
二、上訴人則以：(一)被上訴人於89年間，因竊取丙○○所有之世
    華銀行存摺、印章、提款卡並盜領該帳戶內之存款，兩造於
    90年4月18日洽商前開款項之返還事宜，被上訴人係出於自
    願而簽立和解書、本票用以清償，上訴人並未有脅迫被上訴
    人之不法行為；(二)甲○○於90年4月18日亦未至星巴克咖啡
    館，更遑論有毆打被上訴人等語，資為抗辯。並於本院上訴
    聲明：(一)原判決不利於上訴人之部分廢棄。(二)上開廢棄部分
    ，被上訴人在第一審之訴及假執行聲請均駁回。
三、查，(一)丙○○於90年4月18日晚間約被上訴人至系爭咖啡館
    見面，被上訴人在台仁公司辦公室簽立和解書、系爭本票及
    本票說明書；被上訴人並於同年月20日、23日，分別匯款15
    0萬元、17萬元、交付現金3萬元予丁○○；(二)被上訴人於90
    年4月19日至醫院驗傷，受有右腿瘀傷兩處10×5公分、8×5
    公分、左腿瘀傷五處7×6公分、10×6公分、13×8公分、3
    ×2公分、5×4公分等傷害等情，有卷附驗傷證明書、和解
    書、本票、本票說明書、國內匯款申請書、收據可憑（見原
    審卷(一)第139至140頁、159至161頁、第163至164頁），並為
    兩造所不爭執（見原審卷(三)第184頁反面），堪信為真。
四、本院應審究者為(一)甲○○於前開時地，有無故意不法毆傷被
    上訴人？(二)被上訴人是否因受上訴人之脅迫而簽立和解書、
    本票原因說明書及本票，並支付170萬元？(三)被上訴人所得
    請求上訴人賠償金額以若干為當？茲分別論述如下：
(一)、甲○○於前開時地，有無故意不法毆傷被上訴人？
  1.經查，被上訴人於90年4月18日晚上11時30分許，在系爭咖
    啡館旁之巷口，遭甲○○毆打，並受有前開傷害等情，有卷
    附照片、診斷證明書、驗傷診斷書及急診病歷可憑（見原審
    卷(一)第129至144頁）；且甲○○於90年6月5日曾打電話予被
    上訴人之友人劉慰慈時，自陳有毆打被上訴人乙情，業經證
    人劉慰慈於92年7月1日刑事案件審理中證述綦詳（見原審卷
    (二)第53頁），並為甲○○所不爭執（見原審卷(二)第57頁）；
    況甲○○因前開故意不法毆打被上訴人受傷乙事，經被上訴
    人以甲○○涉有傷害罪嫌提出刑事告訴，並經本院刑事庭判
    決甲○○成立傷害罪行確定，有卷附本院97年度上更(一)字第
    314號刑事判決可稽（見本院卷第84至110頁），足徵甲○○
    於前開時地，確實有毆打被上訴人，致被上訴人受有前開傷
    害之行為甚明。
  2.甲○○雖抗辯：伊於90年4月18日晚上並未至系爭犯罪現場
    云云，固舉課程表、證人林春芳、呂梅華、陳美姿、李嘉玲
    於前開刑事案件中之證言為證（見原審卷(一)第52頁、原審卷
    (二)第141至143頁、第152至155頁、第186至193頁、第193至
    196 頁）。惟查：
    (1)、甲○○於90年9月4日偵查中先稱：「當天（90年4月18
        日）我參與了2次演講，演講完後，11點半由板橋請司
        機載我去高雄，同行者另有三人，隔天我中午在高雄又
        有演講．．．11點半盤點完後，自板橋離開，另有林春
        芳、吳文禮、呂梅華一起南下」（見原審卷(二)第123頁
        ）；後於91年7月16日偵查中則改稱：「18日中午就由
        台北出發去台中，因晚上7點至9點多有說明會，隔天在
        高雄下午2點也有說明會，所以就沒有回台北；我是18
        日晚上11點多開車去高雄，因高雄有住的地方，我是與
        呂梅華一同下去的」（見原審卷(二)第143頁）；嗣於91
        年9月3日偵查中再改稱：「（問：你與呂梅華有無事先
        約好在台中見面？）她常會去台中參加會場，是在台中
        會場碰面。我請她等我一下，因她是護理人員，我媽媽
        生病想請教她。（問：你們是幾點才開始聊天？）大概
        11點左右，因當天我課講的很晚後我得知她在高雄也有
        說明會時，我們一起開車去高雄。在11點以前我們沒有
        一起吃飯」（見原審卷(二)第154頁、第156頁）等語以觀
        ，甲○○就90年4月18日在台中究竟與何人見面？又為
        何原因至高雄？甚至與何人同車？等情節之前後供述不
        一，則甲○○於當日是否確實有前往台中及高雄，已屬
        可疑。
    (2)、又證人呂梅華雖於91年9月3日偵查中，證述甲○○與其
        於90年4月18日晚上8、9點在台中單獨見面吃飯，再於1
        1點多開車南下高雄云云（見原審卷(二)第153至154頁）
        ，核與甲○○陳稱當日（即90年4月18日）並未與證人
        呂梅華吃飯乙情，已有不符，則證人呂梅華所為之前開
        證述自難採為對甲○○有利之認定。
    (3)、再證人林春芳雖於91年7月19日之偵查中證稱：「（知
        否甲○○於當天人在何處？）她當天在台中有開班授課
        ，由晚上7點上課到9點多……當天授課完我有與她聊天
        到11點多，我就先回台北了」云云（見原審卷(二)第143
        頁），核與甲○○於91年9月3日偵查中陳稱：當天課程
        結束時已11點左右，再與證人呂梅華一起去高雄乙情（
        見原審卷(二)第156頁），顯有不符，則證人林春芳所為
        之證言要難採為對甲○○有利之認定。
    (4)、另證人陳美姿及李嘉玲固於92年7月1日刑事庭審理中陳
        稱：甲○○與其二人於90年4月18日前往台中進行產品
        課程，結束後即前往高雄（見原審卷(一)第53頁至59頁、
        第186頁）云云；惟證人李嘉玲另稱因事隔已久，係經
        過甲○○提醒後始加以回憶，當日（90年4月18日）是
        其高雄地院89年度自字第474號刑事判決宣判，但並未
        到庭聆聽宣判（見原審卷(一)第59頁、271頁；原審卷(二)
        第187至190頁），則證人李嘉玲所述甲○○與其在台中
        進行產品課程結束後即前往高雄之日期，是否即為90年
        4月18日當日或之前，即屬不能確定；證人陳美姿亦證
        稱時間已久已經忘記，記得是盤點日，盤點日期為18日
        （見原審卷(一)第187頁）等語；然每個月均有18日，自
        難僅憑證人陳美姿證言所述曾於盤點日（即18日）與甲
        ○○前往高雄，即可認定該日即為90年4月18日；況參
        酌證人陳美姿又稱90年4月18日一起至台中者，除甲○
        ○外，尚有呂梅華，這次（90年4月18日）至高雄之目
        的，是因甲○○的媽媽得癌症，想去瞭解狀況，且是住
        在甲○○家（見原審卷(二)第188頁、原審卷(四)第70至71
        頁）；核與甲○○陳稱當日是與呂梅華在台中見面，因
        隔日高雄下午2點多有說明會，一同至高雄乙節，亦屬
        不符；則證人陳美姿、李嘉玲所為前開之證言，既與甲
        ○○所述之情節不符，則證人陳美姿、李嘉玲前開證言
        亦難採為對甲○○有利之認定。
    (5)、依上說明，證人呂梅華、林春芳、陳美姿及李嘉玲於刑
        事案件之陳述與證言，充其量僅能認為其等或許曾於某
        日與甲○○前往台中，或於某日在課後與甲○○一同前
        往高雄，但尚不足以認定該日即為90年4月18日。另甲
        ○○雖舉丙○○、乙○○、丁○○證述其未在場為由，
        抗辯不可能毆打被上訴人云云。惟丙○○、乙○○、丁
        ○○與甲○○既同為被上訴人主張為妨害自由之共同加
        害人，且丙○○為甲○○之配偶，乙○○、丁○○則係
        丙○○委託代為處理與被上訴人間前開債務糾紛之人，
        其三人之證述自有迴護甲○○之嫌，皆難採為對甲○○
        有利之認定。
    (6)、雖甲○○又提出課程表，證明其於90年4月18日在台中
        授課演講，自無可能出現在系爭犯罪現場云云（見原審
        卷(一)第52頁）。然依該課程表所載當日為星期三，上課
        時間為19時至21時（即晚上7時至9時，原判決第11頁誤
        載為17時至21時），因台中與台北相距不遠，而本件被
        上訴人主張遭甲○○傷害之時間為晚上11時30分之後，
        縱甲○○於當日確實依前開課程表在台中授課演講，自
        不足以佐證甲○○於同日晚間11時30分許，不可能出現
        在前開犯罪現場。是甲○○以90年4月18日晚上7至9時
        在台中授課演講，不可能於同日晚間11時30分許之後出
        現在系爭咖啡館為由，抗辯其並未毆打被上訴人云云，
        仍無可取。
    (7)、另甲○○以其於90年12月22日生產，於同年4月18日業
        已懷有身孕，不可能以腳踹踢之方式，毆打被上訴人受
        傷云云。然查，甲○○係懷孕滿39週生產，推定其於90
        年4月18日之時僅懷孕6週，並無行動不便之處，自難僅
        憑甲○○於90年4月18日懷有身孕6週，即可謂其不可能
        以腳踹踢之方式，毆打被上訴人受傷。
    (8)、此外，甲○○亦無法提出其他事證足資證明於90年4月
        18日晚間11時30分許，並未至前開犯罪現場；故甲○○
        以其於90年4月18日晚間並未至犯罪現場為由，抗辯其
        不可能毆打被上訴人受傷云云，並無可取。
(二)、被上訴人是否因受上訴人之脅迫而簽立和解書、本票原因說
    明書及本票，並支付170萬元？
  1.經查：
    (1)、丙○○因與被上訴人發生婚外情，將其所有之世華銀行
        存摺、印章及提款卡交由被上訴人保管，並委由被上訴
        人自前開帳戶中領取款項，以支付兩人共同生活之費用
        ；嗣因兩人分手，丙○○為向被上訴人索回前開生活費
        用，乃於90年4月6日委託台仁公司代為處理等情，有卷
        附應收帳款管理委託服務合約書可參（見原審卷(一)第30
        6至307頁，下稱催收帳款委託合約書）；且被上訴人與
        乙○○、丁○○素昧平生，於90年4月18日晚間11時30
        分許，至系爭咖啡館赴丙○○之約，見丙○○、乙○○
        、丁○○在場，時值該咖啡館打烊乃結帳步出咖啡館外
        ，甲○○聞訊趕到，在咖啡館外巷口毆打被上訴人受傷
        ，已如前述，則被上訴人既已受傷，並於深夜12時許，
        若非遭脅迫或威脅，被上訴人豈會隨同不相識之乙○○
        、丁○○搭車至台仁公司辦公室？並簽立和解書、系爭
        本票及本票說明書？又若如上訴人所陳，被上訴人係出
        於自願與丙○○協商還款事宜，而簽立和解書、本票，
        則丙○○何需大費周章以被上訴人還款金額之二成作為
        佣金，委託台仁公司代為處理與被上訴人債務問題(見
        原審卷(一)第306頁應收帳款管理委託服務合約書第6條約
        定）？並於深夜要脅被上訴人赴約，再脅迫被上訴人同
        至台仁公司辦公室，並於該辦公室內簽立和解書、系爭
        本票及本票說明書？又被上訴人怎會為免身份曝光而不
        測，於和解書、本票均填載不實之住址與身分證字號（
        見原審卷(一)第159至160頁）？足見被上訴人顯於90年4
        月18日深夜係遭上訴人之脅迫，而至台仁公司辦公室內
        簽立和解書、系爭本票及本票說明書。
    (2)、再觀諸和解書內記載債權人為丙○○、債務人係被上訴
        人，並無被上訴人應將170萬元款項匯入第三人帳戶以
        為清償之約定，則依和解書被上訴人當係將清償款項逕
        行匯入丙○○帳戶內即可，然被上訴人卻依不相識之丁
        ○○之指示簽發系爭本票，並分別於90年4月20日、同
        年月23日將150萬元、17萬元匯入丁○○大安商業銀行
        南京東路分行帳戶（見原審卷(一)第163頁）？並交付現
        金3萬元予丁○○？況丙○○於丁○○收受前開被上訴
        人交付170萬元款項後，即依前開帳款催收合約書之約
        定，給付佣金34萬元（即170萬元之二成），亦為丁○
        ○所自陳（見原審卷(一)第155頁）；設若被上訴人果真
        係出於自願與上訴人協商債務事宜，則被上訴人依和解
        書所載和解金額簽發本票，理應交由丙○○收執作為債
        權憑證，然被上訴人卻係依不相識之丁○○指示，簽發
        本票並交由丁○○收執，且於本票說明書載明如被上訴
        人如期匯款予丁○○銀行帳戶時，則系爭本票即行作廢
        （見原審卷(一)第161頁本票說明書自明）？此顯與常情
        有悖。可見被上訴人顯非基於自願與上訴人至台仁公司
        辦公室，並於該辦公室內遭脅迫而簽立和解書、系爭本
        票及本票說明書。
    (3)、況上訴人前開脅迫被上訴人於90年4月18日夜間同至台
        仁公司辦公室，並逼令被上訴人簽立和解書、本票及本
        票說明書，致被上訴人心生畏懼依丁○○之指示，交付
        170萬元等不法行為，因涉有刑事妨害自由罪嫌部分，
        經檢察官提起公訴，上訴人均經判決有罪確定等情，有
        卷附本院97年度上更(一)字第314號刑事判決、最高法院9
        9年度台上字第241號刑事判決可稽（見本院卷第84至11
        0頁、第152至155頁）。益徵被上訴人於90年4月18日深
        夜顯係遭上訴人之脅迫而至台仁公司辦公室，並於該辦
        公室內簽立和解書、系爭本票及本票說明書甚明。
  2.丙○○、甲○○抗辯：被上訴人因盜取丙○○世華銀行存摺
    、印章及提款卡，並盜用該帳戶內之款項，被上訴人乃自願
    於90年4月18日夜間隨同至台仁公司協商還款事宜云云，固
    舉證人鄭超文、林玉達於前開刑事案件警訊中之陳述，世華
    銀行存款明細為證（見原審卷(一)第288至289頁、第301至304
    頁）。但查：
    (1)、證人（即丙○○之友人）鄭超文於警訊中固陳稱：丙○
        ○於89年中找不到存摺及印章，曾詢問伊及戊○○（指
        被上訴人）。翌日再度找不到，原欲報警，此時聽到戊
        ○○答稱「我已經幫你收起來了」等語（見原審卷(一)第
        289頁）；然此亦僅能認定被上訴人有幫丙○○保管其
        存摺及印章之行為，尚不足以可認定被上訴人即有竊取
        丙○○世華銀行存摺、印章及提款卡之情事。
    (2)、觀諸丙○○前開世華銀行存款明細所示，被上訴人曾於
        89年7月19日、同年8月18日分別以金融卡轉帳2萬5000
        元、6萬5000元；2萬5000元、6萬5000元至丙○○帳戶
       （帳號00000000000000、00000000000000，見原審卷(一)
        第301頁）；另於89年8月11日再以轉帳方式，匯款60萬
        元、40萬元予甲○○乙情，有卷附存款存入憑條、匯出
        匯款用紙可參（見原審卷(一)第202至203頁）；設若丙○
        ○系爭世華銀行存摺、印章及提款卡係遭被上訴人所盜
        用，則被上訴人隱瞞該竊盜事實猶恐不及，豈會無端以
        丙○○提款卡轉帳予丙○○本人？並以該帳戶轉帳60萬
        元、40萬元予甲○○？況若非丙○○之告知，則被上訴
        人如何得知該提款卡之密碼？另被上訴人與甲○○並不
        相識，若非丙○○之指示，則被上訴人如何取得甲○○
        之帳戶號碼？足見被上訴人持有世華銀行存摺、印章及
        提款卡，應係丙○○交付予被上訴人保管。
    (3)、況丙○○曾以被上訴人持有世華銀行之存摺、印章及提
        款卡，並領取該帳戶內之款項，涉有刑事竊盜罪嫌而提
        出告訴，經檢察官以被上訴人係因丙○○之交付而持有
        丙○○世華銀行存摺、印章及提款卡，並經丙○○之指
        示及授權而自前開帳戶內提領款項為由，而予以不起訴
        處分，經丙○○不服，聲請再議，亦遭駁回；丙○○不
        服又聲請交付審判，仍遭駁回等情，有卷附台灣台北地
        方法院檢察署檢察官90年度偵字第20733號不起訴處分
        書、台灣高等法院檢察署91年度議字第564號處分書、
        原法院刑事庭91年度聲判字第8號刑事裁定可稽（見原
        審卷(一)第189至200頁）；益徵被上訴人係因丙○○自行
        交付而持有世華銀行存摺、印章及提款卡，並基於丙○
        ○之指示及授權而自該帳戶內領取款項甚明。
    (4)、另丙○○再舉證人林玉達雖於刑事案件中，證述被上訴
        人於89年9月16日將世華銀行存摺、印章、提款卡等交
        還予丙○○時，該存摺即已遭被上訴人撕去數頁乙事（
        見原審卷(一)第304頁），以資證明被上訴人有竊取其存
        摺、印章及提款卡之行為；惟丙○○為前開帳戶之開戶
        人，前開帳戶存款之提領紀錄，本即可隨時向銀行查詢
        ，丙○○自不因被上訴人交還已遭撕頁之存摺，即無從
        得知被上訴人自該帳戶提領款項之情形。故丙○○執被
        上訴人返還已遭撕頁之存摺為由，指摘被上訴人有竊取
        其存摺、印章及提款卡云云，並無可取。
    (5)、是以，丙○○、甲○○抗辯：被上訴人因盜取丙○○世
        華銀行存摺、印章及提款卡，並盜用該帳戶內之款項，
        被上訴人乃自願於90年4月18日夜間隨同至台仁公司協
        商還款事宜云云，並無可取。
  3.上訴人又抗辯：被上訴人於簽立和解書、本票後，依約交付
    170萬元，並致贈佛珠及感謝函予丁○○、乙○○，足見被
    上訴人於90年4月18日並未有遭脅迫之情事云云，固據提出
    感謝函為證（見原審卷(一)第62至63頁）。然查：
    (1)、依前開信函內載「這次，喬予（指被上訴人）被嚇得不
        敢再談…」、「在恐怖驚嚇的過程……弱女子……」、
        「……感謝您（指丁○○）給我的承諾，讓我至少不用
        活在甲○○黑白兩道的威脅下而崩潰」等語以觀（見原
        審卷(一)第62至63頁），被上訴人在前開信函文字中，已
        表達之前是活在恐怖驚嚇之痛苦回憶，其文字雖為感謝
        ，但已隱含無奈之情，此與一般感謝函已屬迥異。
    (2)、況被上訴人係因於90年4月20日付150萬元後，丁○○又
        告稱甲○○指稱被上訴人仍欠400多萬元未還，被上訴
        人恐丁○○、乙○○為賺取佣金，再度對其為脅迫、施
        暴，乃送佛珠及寫感謝函予丁○○、乙○○，希望他們
        不要來找被上訴人等情，業經被上訴人於刑事案件中陳
        述綦詳（見原審卷(二)第288頁審理程序筆錄）；衡諸被
        上訴人與丁○○、乙○○彼此並不相識，而丙○○亦因
        本事件而交付丁○○34萬元之佣金（此為丁○○所自陳
        ，見原審卷(一)第155頁），被上訴人倘非出於特殊用意
        ，何以如此對待丁○○、乙○○？足徵被上訴人係為免
        再度遭受脅迫、施暴，始致贈佛珠及感謝函予丁○○、
        乙○○。
    (3)、是以，上訴人抗辯：被上訴人於簽立和解書、本票後，
        依約交付170萬元，並致贈佛珠及感謝函予丁○○、乙
        ○○，足見被上訴人於90年4月18日並未有遭脅迫之情
        事云云，仍無可取。
  4.上訴人再抗辯：丁○○、乙○○於刑事案件中通過測謊，可
    見被上訴人於90年4月18日夜間，係出於自願至台仁公司洽
    商還款事宜，並未有遭脅迫之情事云云，固據提出測謊報告
    為證（見原審卷(一)第273頁）。然查：
    (1)、測謊鑑定，係依一般人若下意識刻意隱瞞事實真相時，
        會產生微妙之心理變化，例如：憂慮、緊張、恐懼、不
        安等現象，而因身體內部之心理變化，身體外部之生理
        狀況亦隨之變化，例如：呼吸急促、血液循環加速、心
        跳加快、聲音降低、大量流汗等異常現象，惟表現在外
        之生理變化，往往不易由肉眼觀察，乃由測謊員對受測
        者提問與待證事實相關之問題，藉由科學儀器（測謊機
        ）紀錄受測者對各個質問所產生細微之生理變化，加以
        分析受測者是否下意識刻意隱瞞事實真相，並判定其供
        述是否真實；鑑定報告形式上須符合測謊基本程式要件
        ，實務上始賦予其證據能力，非謂機關之鑑定報告書當
        然有證據能力，具有形式上之證據能力後，始予以實質
        之價值判斷，鑑定報告尚須符合待證事實需求者，始有
        證明力，而就證據之證明力，實務上係採自由心證主義
        ，由法院本於確信自由判斷，惟法院之自由判斷，亦非
        漫無限制，仍不得違背經驗法則及論理法則（最高法院
        92年度台上字第5816號判決意旨參照）。
    (2)、被上訴人於90年4月18日夜間，遭脅迫至台仁公司辦公
        室，並於該辦公室內遭脅迫而簽立和解書、本票及本票
        說明書，已如前述，而乙○○、丁○○於91年5月24日
        進行測謊時，分別為年滿38歲、35歲之成年人，對於問
        題之心理反應自有不同程度之控制能力，自不得僅因乙
        ○○、丁○○通過測謊，即可認定上訴人並未有脅迫被
        上訴人之行為。是以，上訴人執丁○○、乙○○通過刑
        事測謊為由，抗辯被上訴人於90年4月18日夜間，係出
        於自願至台仁公司洽商還款事宜，並未有遭脅迫之情事
        云云，並無可取。
  5.丙○○、甲○○另又抗辯：被上訴人於刑事案件指述事發現
    場有丙○○二位姊姊在場，及被上訴人之鼻子是否受傷之情
    節不一，可證被上訴人指稱遭上訴人脅迫之情事，純屬虛偽
    不實云云。但查：
    (1)、按一般人對於事物之注意、觀察及事後描述，有其能力
        上之限制，而證人之注意及觀察，往往未知悉將被應用
        於訴訟上，更受到當時的光線、距離、持續時間、證人
        觀察角度，以及證人當時精神狀態、注意力、事件突發
        性、承受之心理壓力等因素所影響，而無法完整記錄每
        一細節及全貌，且人類之記憶，常隨著時間之逝去而逐
        漸磨損，記憶之線索常會改變，自難期能將過往事物之
        原貌完整呈現。故本件原告之陳述有部分前後不符，或
        相互間有所歧異時，究竟何者為可採，法院仍應本其自
        由心證予以斟酌，非謂一有不符或矛盾，即應認其全部
        均為不可採信；尤其關於行為動機、手段及結果等之細
        節方面，原告之指訴難免誇大渲染，然其基本事實之陳
        述，若果與真實性無礙時，則仍非不得予以採信（最高
        法院74年台上字第1599號判例參照）。
    (2)、本件被上訴人於警詢、偵查均未提及於90年4月18日晚
        間11時許，前往系爭咖啡館赴約時，丙○○之二名姐妹
        有趕至該處之情節（見原審卷(一)第251至254頁告訴狀、
        第256至257頁偵查筆錄），迄於92年7月1日原一審法院
        刑事庭92年7月1日審理程序中訊問具結時，始證稱：「
        …甲○○…打我…後來來了二個女生，是丙○○的二個
        姐姐…甲○○就跟他們說我偷印章、存摺，他們三個人
        就連起來要打我，丁○○就站起來要幫我擋…（除了甲
        ○○外，有無其他人打你？）沒有…」、「（案發當時
        丙○○的姊妹是否在簽本票前就離開？）對」等語（見
        原審卷(一)第260頁、第262頁；原審卷(二)第59頁、第65頁
        ）；惟依被上訴人於93年3月31日具狀陳述：「…依據
        告訴人主觀上認知，案發當時係主體上有四個人（即丙
        ○○、丁○○、乙○○及甲○○）參與主導傷害、妨害
        自由；如欲進一步詳細描述整個案發細節之經過，則期
        間尚有…丙○○之二名姐姐等人出現其中…」（見刑事
        案件一審卷(二)第141至142頁），另被上訴人於前開刑事
        案件之本院刑事庭審理中，陳稱案發時未說明丙○○之
        二位姊姊在場，僅是為大略說明（見原審卷(二)第290 頁
        94年4月27日審判程序筆錄）等情以觀，可知被上訴人
        係因丙○○之二名姐姐未參與傷害、妨害自由等犯行，
        而於警詢、偵查時，僅就行為人即上訴人之行為經過陳
        述，對於未參與之人略未提及，自不能以此即可謂被上
        訴人之指述有所出入，驟認被上訴人之指述不一，純屬
        虛偽。
    (3)、另被上訴人雖指述甲○○曾敲打其鼻子，致其鼻子紅腫
        等語（見原審卷(二)第177頁），惟依診斷證明書記載：
        「…主訴『下肢遭毆打而明顯重挫傷，鼻子遭重擊而腫
        脹疼痛』經鼻骨放射線（Ｘ光）診斷無鼻骨骨折，且外
        表無明顯瘀傷。故於甲種診斷證明書記載下肢挫傷部位
        ，鼻子外傷部位並未詳述…」（見原審卷(一)第139頁）
        ，然此僅足以證明被上訴人鼻子受傷部分之指述無證據
        足資佐證，但甲○○既確實有毆打被上訴人受傷（見原
        審卷(一)第140至144頁驗傷診斷書、急診病歷），業如前
        述，自難僅因被上訴人指述甲○○有敲打其鼻子部分，
        並無證據可資證明，即可謂甲○○並未有傷害與妨害被
        上訴人自由之情事可言。
    (4)、準此，丙○○、甲○○以被上訴人於刑事案件指述事發
        現場有丙○○二位姊姊在場，及被上訴人之鼻子是否受
        傷之情節不一為由，抗辯被上訴人指稱遭上訴人脅迫之
        情事，純屬虛偽不實云云，並無足採。
  6.上訴人雖抗辯：被上訴人於90年4月20日、同年月23日，分
    別匯款150萬元、17萬元及交付現金3萬元予丁○○，可證被
    上訴人於90年4月18日係出於自願與伊等協商還款之事宜云
    云。惟查：
    (1)、被上訴人因90年4月18日夜間遭脅迫至台仁公司辦公室
        ，並簽立和解書、本票及本票說明書，至翌日（即同年
        月19日）凌晨5時許，始經丁○○、乙○○開車送被上
        訴人返家，致被上訴人因而心生畏懼，並於90年4月20
        日經丁○○、乙○○陪同，至中國國際商業銀行忠孝分
        行，匯款150萬元至丁○○前開大安商業銀行帳戶內；
        再於同年月23日，由丁○○、乙○○陪同至中國農民銀
        行內湖分行，匯款17萬元至丁○○同一帳戶內，並交付
        3萬元現金予丁○○等情，有卷附本票、匯款書、收據
        可稽（見原審卷(一)第159頁、第161頁、第163至164頁）
        ，並為丁○○、乙○○於刑事案件中所不爭執（見本院
        卷第88至89頁），足見被上訴人顯係因心生畏懼，而交
        付170萬元甚明。
    (2)、況依第二張本票記載之到期日（即履行日）為90年5月
        20日，若被上訴人非遭脅迫，則被上訴人何需於90年4
        月23日即將餘款20萬元，分為匯款17萬元，因帳戶內存
        款不足，另提領現金3萬元交付予經丁○○（見原審卷
        (一)第159至161頁本票、和解書及本票說明書、第163至
        164頁收據、匯款申請書代收傳票）？且被上訴人因遭
        上訴人脅迫而簽立和解書、本票及本票說明書，並因心
        生畏懼而交付170萬元，上訴人因此涉有妨害自由之罪
        刑，業經判決有罪確定在案，業如前陳，益證被上訴人
        顯係遭上訴人之脅迫，乃於90年4月20日、同年月23日
        交付計170萬元予丁○○甚明。
    (3)、準此，上訴人以被上訴人於90年4月20日、同年月23日
        ，分別匯款150萬元、17萬元及交付現金3萬元予丁○○
        為由，抗辯被上訴人於90年4月18日係出於自願與伊等
        協商還款之事云云，仍無可採。
(三)、被上訴人所得請求上訴人賠償金額以若干為當？
  1.承前所述，被上訴人既係遭上訴人之脅迫而簽立和解書、本
    票及本票說明書，並因心生畏懼而交付170萬元，則上訴人
    前開之不法行為，致被上訴人因而受有170萬元之財產上損
    害，故被上訴人依侵權行為法則，請求上訴人應連帶賠償其
    財產上損害170萬元，核屬有據，應予准許。
  2.丙○○、甲○○雖抗辯：被上訴人因盜取丙○○世華銀行存
    摺、印章及提款卡，並自該帳戶內盜領款項達數百萬元，被
    上訴人交付170萬元，僅係返還積欠丙○○之債務而已，並
    未因此而受有財產上之損害云云，固據提出世華銀行存款明
    細表為證（見原審卷(一)第301至302頁）。惟查：
    (1)、承前所陳，被上訴人係基於丙○○之交付而保管該世華
        銀行存摺、印章、提款卡，並基於丙○○之指示及授權
        而提領該帳戶之款項，並非有竊取丙○○世華銀行存摺
        、印章及提款卡，與盜領丙○○存款之情事可言。
    (2)、又被上訴人因保管丙○○世華銀行存摺、印章及提款卡
        ，並經丙○○指示及授權而有多次提款之紀錄(見原審
        卷(一)第301至302頁）；然提款之原因有多端（例如：借
        貸、贈與或生活費用、．．．等），且丙○○亦未舉證
        證明被上訴人有盜領或侵占其前開帳戶內存款之情事，
        要難僅憑被上訴人有自前開帳戶提領款項之紀錄，即可
        謂被上訴人有積欠丙○○債務。是丙○○、甲○○以被
        上訴人因盜取丙○○世華銀行存摺、印章及提款卡，並
        自該帳戶內盜領款項達數百萬元為由，抗辯被上訴人交
        付170萬元，僅係返還積欠丙○○之債務，並未因此而
        受有財產上之損害云云，要無可取。
  3.按數人共同不法侵害他人之權利者，連帶負損害賠償責任，
    民法第185條定有明文；又不法侵害他人之身體、健康、名
    譽、自由、信用、隱私、貞操，或不法侵害其他人格法益而
    情節重大者，被害人雖非財產上之損害，亦得請求賠償相當
    之金額，民法第195條第1項前段亦有明文。又所謂侵害他人
    之自由，並不以剝奪他人之行動或限制其行動自由為限，即
    以強暴、脅迫之方法，影響他人之意思決定，或對其身心加
    以威脅，使生危害，亦包括在內。且，慰藉金之賠償須以人
    格權遭遇侵害，使精神上受有痛苦為必要，其核給之標準固
    與財產上損害之計算不同，然非不可斟酌雙方身分資力與加
    害程度，及其他各種情形核定相當之數額（最高法院51年台
    上字第223號判例意旨參照）。經查：
    (1)、甲○○於90年4月18日晚上11時30分許，在系爭咖啡館
        外之巷口，毆打被上訴人，致被上訴人受有前開傷害，
        已如前述，則被上訴人請求甲○○賠償不法其侵害身體
        部分之非財產上損害，核屬有據。
    (2)、另上訴人於同日晚上12時許，脅迫被上訴人至台仁公司
        辦公室，並逼迫被上訴人於該辦公室內簽立和解書、本
        票及本票說明書，被上訴人因而心生畏懼於同年月20日
        、23日分別匯款150萬元、17萬元及交付現金3萬元（計
        170萬元），可見上訴人前開之脅迫行為，顯有不法侵
        害被上訴人之自由權。故被上訴人據此主張丙○○、甲
        ○○、乙○○（被上訴人並未請求丁○○應與其三人連
        帶賠償其此部分之損害，見原審卷(五)第62頁）應連帶賠
        償不法侵害其自由權之非財產上損害，亦屬有據。
    (3)、本院審酌被上訴人為專科畢業，原從事服裝設計業，目
        前無業；丙○○、甲○○均為專科畢業，從事證券金融
        業（見原審卷(一)第291頁、原審卷(二)第110頁、第108頁
        、原審卷(三)第19至20頁）；乙○○則為國中畢業（見原
        審卷(二)第115頁）；被上訴人名下並無財產，丙○○名
        下則有多筆存款、不動產、股票投資（房屋及土地）；
        甲○○名下亦有利息所得；乙○○則有股利所得及多筆
        不動產（見原審卷(五)第46至55頁稅務電子閘門財產所得
        調件明細表）；被上訴人之受傷情事，及侵害被上訴人
        意思自由脅迫被上訴人簽立和解書、本票並交付170萬
        元等情狀，認甲○○應賠償不法侵害被上訴人身體部分
        之非財產上損害5萬元；丙○○、甲○○、乙○○應連
        帶賠償不法侵害被上訴人自由權之非財產上損害15萬元
        為允當。
五、從而，被上訴人依侵權行為法則，請求(一)上訴人應連帶給付
    被上訴人財產上損害170萬元；(二)甲○○應給付被上訴人非
    財產損害5萬元；(三)丙○○、甲○○、乙○○應連帶給付被
    上訴人非財產上損害15萬元；並各加計自刑事附帶民事起訴
    狀繕本送達翌日（即丙○○、甲○○部分自92年3月28日〈
    見附民卷第39至40頁〉；丁○○、乙○○部分則自92年4月
    11日〈見附民卷第41至42頁〉）起算至清償日止之法定遲延
    利息；均為有理由，應皆予准許。是則原審就前開各部分為
    上訴人敗訴之判決，並依兩造之聲請各為供擔保准、免假執
    行之宣告，於法並無違誤。上訴意旨仍執前詞指摘原判決此
    部分不當，求予廢棄改判，為無理由，應予駁回。
六、本件事證已臻明確，兩造其餘之攻擊或防禦方法，經本院審
    酌後均認與本件之結論無涉，茲不再一一論列，併予敘明。
七、據上論結，本件上訴為無理由，依民事訴訟法第463條、第3
    85條第2項準用第1項前段、第449條第1項、第78條、第85條
    第1項但書、第85條第2項，判決如主文。
中    華    民    國    99    年    4     月    20    日
                    民事第十三庭
                        審判長法  官  蕭艿菁
                              法  官  陳姿岑
                              法  官  楊絮雲
正本係照原本作成。
如不服本判決，應於收受送達後20日內向本院提出上訴書狀，其
未表明上訴理由者，應於提出上訴後20日內向本院補提理由書狀
（均須按他造當事人之人數附繕本）上訴時應提出委任律師或具
有律師資格之人之委任狀；委任有律師資格者，另應附具律師資
格證書及釋明委任人與受任人有民事訴訟法第466條之1第1項但
書或第2項（詳附註）所定關係之釋明文書影本。
中    華    民    國    99    年    4     月    21    日
                              書記官  王秀雲
附註：
民事訴訟法第466條之1（第1項、第2項）：
對於第二審判決上訴，上訴人應委任律師為訴訟代理人。但上訴
人或其他法定代理人具有律師資格者，不在此限。
上訴人之配偶、三親等內之血親、二親等內之姻親，或上訴人為
法人、中央或地方機關時，其所屬專任人員具有律師資格並經法
院認為適當者，亦得為第三審訴訟代理人。

司法院資訊處製作；財團法人民間司法改革基金會備份。
